【裁判字號】    97,上訴,559
【裁判日期】    970409
【裁判案由】    違反毒品危害防制條例
【裁判全文】
臺灣高等法院臺中分院刑事判決         97年度上訴字第559號
上  訴  人  臺灣彰化地方法院檢察署檢察官
被      告  甲○○
                    （另案羈押於臺灣臺中看守所）
上列上訴人因被告違反毒品危害防制條例案件，不服臺灣彰化地
方法院96年度訴字第2423號中華民國97年1月15日第一審判決(起
訴案號：臺灣彰化地方法院檢察署96年度偵字第8079、9312號）
，提起上訴，本院判決如下：
    主    文
原判決關於販賣第一級毒品部分撤銷，發回臺灣彰化地方法院。
其他上訴駁回。
    理    由
一、公訴意旨略以：被告甲○○明知海洛因為毒品危害防制條例
    第2條第2項第 1款所列管之第一級毒品，未經允許不得持有
    、販賣，竟基於營利販賣第一級毒品海洛因及持有第二級毒
    品甲基安非他命之犯意，於民國96年7月11日下午下午5時前
    某時許，在彰化縣伸港鄉○○村○○路1之6號，持有第一級
    毒品海洛因及第二級毒品安非他命；復於同日下午 5時許，
    以在該處 2樓窗戶，垂繩綁夾子懸吊新臺幣（下同）1000元
    之交易價格拉上後，再將毒品垂下之交易方式，販賣第一級
    毒品海洛因 2小包予黃欽洲，適因警方前來搜索，當場查獲
    黃欽洲，並自其身上起出海洛因 2小包（淨重共0.09公克，
    空包裝重0.55公克）。此際因被告甲○○將大門深鎖，員警
    無法進入搜索，俟員警開鎖進入後，甲○○已逃逸無蹤，然
    員警仍自甲○○住處房間內起出第一級毒品海洛因 2包（淨
    重分別為 0.5公克、0.55公克，空包裝重分別為0.29公克、
    0.43公克）及第二級毒品甲基安非他命7包（毛重共6公克）
    。因認被告涉犯毒品危害防制條例第4條第1項販賣第一級毒
    品罪及同條例第11條第2項持有第二級毒品罪等語。
二、原審判決以：(一)按同一案件繫屬於有管轄權之數法院者，由
    繫屬在先之法院審判之，刑事訴訟法第 8條前段定有明文。
    又案件有依刑事訴訟法第 8條之規定不得為審判者，應諭知
    不受理之判決，刑事訴訟法第303條第7款定有明文。又審判
    權，應以起訴之犯罪事實為準，惟就實質上或裁判上一罪之
    案件，在實體法上之刑罰權僅有一個，在訴訟法上係無從分
    割，是以刑事訴訟法第 267條規定「檢察官就犯罪事實一部
    起訴者，其效力及於全部」，法院亦應就全部事實合一審判
    ，即起訴及審判具有不可分性，是實質上或裁判上一罪之案
    件，其一部業經提起公訴並已繫屬，其餘部分在另一法院重
    行起訴者，繫屬在後之法院即應依上揭規定諭知不受理判決
    。(二)被告甲○○與另案被告即其妻王紫熒明知海洛因、甲基
    安非他命分別為毒品危害防制條例第2條第2項第1款、第2款
    所列管之第一級毒品、第二級毒品，竟基於販賣第一級毒品
    海洛因、第二級毒品甲基安非他命以營利之犯意聯絡，於：
    (1)96年7月26日下午7時27分後某時，在彰化縣伸港鄉○○路
    附近之全家便利商店前，以甲基安非他命每包3000元之價格
    ，販賣予柯世益1次，得款3000元；自96年7月26日回溯約半
    年時起，以每2星期1次，在彰化縣伸港鄉○○路附近之全家
    便利商店前，以甲基安非他命每包2000元價格，販賣予柯世
    益至少6次，得款至少12000元。(2)96年4月間某日下午4時許
    ，在彰化縣伸港鄉之彰化客運水尾車站前，以海洛因每包50
    0元之價格，販賣予柯正益1次，得款500元；96年7月27日上
    午 1時10分許前2日內，在彰化縣彰化市○○路○段539巷10
    號「蔚藍汽車旅館」附近，以甲基安非他命每包2000元、海
    洛因每包500元之價格，販賣予柯正益各1次，得款2500元等
    行為，經臺灣臺中地方法院檢察署檢察官偵查結果，認被告
    涉犯毒品危害防制條例第4條第1項販賣第一級毒品及同條第
    2項販賣第二級毒品等罪嫌，而以96年度偵字第18262、1978
    2、24586號提起公訴，並先於96年11月22日以96年度訴字第
    4249號（以下簡稱前案）繫屬於臺灣臺中地方法院，迄今尚
    在審理中。(三)按刑事法若干犯罪行為態樣，本質上原具有反
    覆、延續實行之特徵，立法時既予特別歸類，定為犯罪構成
    要件之行為要素，則行為人基於概括之犯意，在密切接近之
    一定時、地持續實行之複次行為，倘依社會通念，於客觀上
    認為符合一個反覆、延續性之行為觀念者，於刑法評價上，
    即應僅成立一罪。學理上所稱「集合犯」之職業性、營業性
    、收集性或成癮性等具有重複特質之犯罪均屬之，例如經營
    、從事業務、收集、販賣、製造、散佈、成癮性所致之行為
    等行為概念者是。且立法上，以營利為構成要件之犯罪，通
    常具有反覆實施同一犯罪行為之特性，例如95年7月1日施行
    前之刑法關於常業犯之規定，因其本質乃多數行為之集合或
    一定行為之反覆實施，在立法上予以擬制，定為一罪。而販
    毒者於購入毒品後，其罪固已成立，惟其為牟暴利，必於分
    裝後，再於密接時空下反覆為出售行為，是毒品危害防制條
    例第 4條第1項、第2項之販賣第一級毒品、第二級毒品罪，
    本質上即具有反覆性，查被告意圖營利，於96年 7月11日下
    午 5時許前某時起，持有第一級毒品海洛因、第二級毒品甲
    基安非他命，復於同日下午 5時許，在彰化縣伸港鄉○○村
    ○○路 1之6號2樓，自窗戶垂掛繩索綁夾子懸吊金錢拉上後
    再將毒品垂下之交易方式，以1000元之價格，販賣第一級毒
    品海洛因2小包予黃欽洲之犯行，與前案自96年1月間某日起
    先後販賣第一級毒品海洛因與柯世益、柯正益之犯行，顯於
    密切接近之上開時、地，販賣第一級毒品海洛因多次，應認
    係出於反覆、延續販賣海洛因之單一行為決意至明，在行為
    概念上，其本案販賣海洛因之行為，應認與先繫屬於臺灣臺
    中地方法院之前案係包括一罪之集合犯；再被告持有第二級
    毒品甲基安非他命之低度行為，應為其前案販賣第二級毒品
    甲基安非他命予柯世益、柯正益之高度行為所吸收。準此，
    公訴人就與前案有集合犯實質上一罪關係之販賣第一級毒品
    犯行、應為前案販賣第二級毒品甲基安非他命所吸收之持有
    第二級毒品甲基安非他命犯行，於96年11月26日向本院提起
    公訴，並於同年11月29日始繫屬本院，顯係就已繫屬於有管
    轄權之臺灣臺中地方法院之同一案件重行起訴，屬前開刑事
    訴訟法第 8條前段所定，繫屬於有管轄權之數法院，由繫屬
    在先之法院審判，繫屬在後之法院不得為審判者，揆諸前揭
    說明，應諭知不受理之判決。
三、檢察官上訴意旨：原判決認本署檢察官就與前案有集合犯實
    質上一罪關係之販賣第一級毒品犯行、應為前案販賣第二級
    毒品甲基安非他命所吸收之持有第二級毒品甲基安非他命犯
    行，於96年11月26日向原審法院提起公訴，並於同年11月29
    日始繫屬原審法院，顯係就已繫屬於有管轄權之臺灣臺中地
    方法院之同一案件重行起訴，依法應為不受理判決，固非無
    見。惟按94年2月2日修正公布而於95年7月1日施行之刑法，
    基於刑罰公平原則之考量，杜絕僥倖之犯罪心理，並避免易
    致鼓勵犯罪之誤解，已刪除第56條連續犯之規定。行為人反
    覆實行之犯罪行為茍係在刑法修正施行後者，因法律之修正
    已生阻斷連續犯之法律效果，除認應合於接續犯、繼續犯、
    集合犯等實質上一罪關係而以一罪論處外，基於一罪一罰之
    刑罰公平性，自應併合處罰。惟所謂「集合犯」，係指立法
    者所制定之犯罪構成要件中，本即預定有數個同種類行為而
    反覆實行之犯罪而言。故是否集合犯之判斷，客觀上自應斟
    酌法律規範之本來意涵、實現該犯罪目的之必要手段、社會
    生活經驗中該犯罪必然反覆實行之常態及社會通念等；主觀
    上則視其反覆實施之行為是否出於行為人之一個犯意，並秉
    持刑罰公平原則，加以判斷之。稽以行為人多次販賣毒品之
    行為，未必皆出於行為人之一個犯意決定；故販賣毒品之罪
    ，難認係集合犯之罪。又依刑法第56條修正理由之說明，謂
    「對繼續犯同一罪名之罪者，均適用連續犯之規定論處，不
    無鼓勵犯罪之嫌，亦使國家刑罰權之行使發生不合理之現象
    」、「基於連續犯原為數罪之本質及刑罰公平原則之考量，
    爰刪除有關連續犯之規定」等語，即係將本應各自獨立評價
    之數罪，回歸本來就應賦予複數法律效果之原貌。因此，就
    刑法修正施行後多次販賣毒品之犯行，採一罪一罰，始符合
    立法本旨。而所謂接續犯，乃指行為人主觀上基於單一之犯
    意，著手實行單一行為，而該行為係在密切接近之時、地，
    分數個舉動以接續或反覆施行之行為，依一般社會通念，難
    以強行分開，在刑法評價上，該接續施行之數個舉動，可認
    為包括一罪而言。本件原審就被告甲○○於96年 7月11日下
    午5時許，在彰化縣伸港鄉○○村○○路1之6號2樓，自窗戶
    垂掛繩索綁夾子懸吊金錢拉上後再將毒品垂下之交易方式，
    以1000元之價格，販賣第一級毒品海洛因 2小包予黃欽洲之
    犯行與前案之間，如何認其販賣第一級毒品之數次行為，係
    基於一個反覆、接續性之行為觀念而為，並未具體指明，且
    被告上開各犯行之地點不同，時間有異，尚難認其先後行為
    與接續犯必須各行為間具有時間、地點密切關係之要件相符
    。原審認本件被告先後販賣海洛因之行為，具有反覆實施之
    性質，應為集合犯，僅能論以單一販賣毒品罪，實與集合犯
    之法理不符，有適用法則不當之違法，應撤銷原判決（依刑
    事訴訟法第348條第1項規定，上訴未聲明為一部者，視為全
    部上訴），另為適當之判決等語。
四、本院查：(一)刑法於94年2月2日修正公布，刪除第56條所定連
    續犯之規定，自95年7月1日施行。而基於概括犯意連續多次
    販賣毒品之行為，於刑法修正刪除連續犯規定之前，均依連
    續犯論以一罪。此次刑法第56條修正理由之說明謂：「對繼
    續犯同一罪名之罪者，均適用連續犯之規定論處，不無鼓勵
    犯罪之嫌，亦使國家刑罰權之行使發生不合理之現象」「基
    於連續犯原為數罪之本質及刑罰公平原則之考量，爰刪除有
    關連續犯之規定」等語，即係將本應各自獨立評價之數罪，
    回歸本來就應賦予複數法律效果之原貌。而所謂「集合犯」
    是指立法者所制定之犯罪構成要件中，本就預定有數個同種
    類之行為將反覆實行之犯罪而言，將各自實現犯罪構成要件
    之多數行為，解釋為集合犯，而論以一罪。是以對於集合犯
    ，必須從嚴解釋，以符合立法者之本意。觀諸毒品危害防制
    條例所定之販賣毒品罪之構成要件文義，實無從認定立法者
    本即預定該犯罪之本質，必有數個同種類行為而反覆實行之
    集合犯行，故販賣毒品罪，難認係集合犯。因此，就刑法修
    正施行後多次販賣毒品之犯行，採一罪一罰，始符合立法本
    旨（最高法院96年度台上字第6048、7052號、97年度台上字
    第667、873號等判決要旨參照）。本件公訴意旨所指被告販
    賣第一級毒品海洛因予黃欽洲之行為，與臺灣臺中地方法院
    檢察署 96年度偵字第18262、19782、24586號起訴被告販賣
    第一級毒品予柯正益之行為，其時間不同，地點互異，在刑
    法評價上，各具獨立性，且販賣毒品屬非法行為，未必有反
    覆實施之必然性，自難認係集合犯。原審以被告先後販賣第
    一級毒品之犯行，係反覆多次實施之集合犯行，本案與前案
    有實質上一罪關係，係就已繫屬於臺灣臺中地方法院96年度
    訴字第4249號販賣第一級毒品部分之同一案件重行起訴，遽
    為公訴不受理之判決，自有未合，檢察官上訴意旨指摘此部
    分不當，為有理由。(二)本案被告於96年 7月11日經查獲持有
    第二級毒品甲基安非他命之行為，恰在其前案被訴自96年 7
    月26日回溯半年時起至96年 7月26日止販賣第二級毒品甲基
    安非他命予柯世益、柯正益之期間內，應可認定本案持有第
    二級毒品之低度行為，應為前案販賣第二級毒品甲基安非他
    命之高度行為所吸收。原審因而認此部分係就已繫屬於有管
    轄權之臺灣臺中地方法院96年度訴字第4249號販賣第二級毒
    品部分之同一案件重行起訴，，諭知不受理之判決，尚無不
    合，檢察官就此部分之上訴，即無理由。(三)綜上所述，原審
    關於被告販賣第一級毒品部分之判決，既有違誤，此部分檢
    察官之上訴為有理由，自應由本院予以撤銷，併發回原審法
    院另為適法之處理；又原審關於被告持有第二級毒品部分之
    判決，既無不合，此部分檢察官之上訴為無理由，自應予以
    駁回，並均不經言詞辯論為之。
五、據上論斷，應依刑事訴訟法第368條、第369條第 1項但書、
    第372條，判決如主文。
中    華    民    國    97    年    4     月    9     日
            刑事第六庭    審判長法  官  李  文  雄
                                法  官  林  靜  芬
                                法  官  張  恩  賜
上列正本證明與原本無異。
販賣第一級毒品部分如不服本判決應於收受本判決後10日內向本
院提出上訴書狀，其未敘述上訴理由者，並得於提起上訴後10日
內向本院補提理由書狀（均須按他造當事人之人數附繕本）「切
勿逕送上級法院」。
持有第二級毒品部分不得上訴。
                                書記官  陳  如  慧
中    華    民    國    97    年    4     月    9     日


司法院資訊處製作；財團法人民間司法改革基金會備份。
